【裁判字號】    99,台上,1882
【裁判日期】    990331
【裁判案由】    違反懲治走私條例
【裁判全文】
最高法院刑事判決            九十九年度台上字第一八八二號
上  訴  人  甲○○
            乙○○
            丙○○
            丁○○
            戊○○
共      同
選任辯護人  薛西全律師
            劉妍孝律師
            邱國逢律師
上列上訴人等因違反懲治走私條例案件，不服台灣高等法院高雄
分院中華民國九十八年十一月二十四日第二審判決（九十八年度
上訴字第一０七七號，起訴案號：台灣高雄地方法院檢察署九十
七年度偵字第四六七七號），提起上訴，本院判決如下：
    主  文
上訴駁回。
    理  由
按刑事訴訟法第三百七十七條規定，上訴於第三審法院，非以判
決違背法令為理由，不得為之。是提起第三審上訴，應以原判決
違背法令為理由，係屬法定要件。如果上訴理由書狀並未依據卷
內訴訟資料，具體指摘原判決不適用何種法則或如何適用不當，
或所指摘原判決違法情事，顯與法律規定得為第三審上訴理由之
違法情形，不相適合時，均應認其上訴為違背法律上之程式，予
以駁回。本件上訴人甲○○、乙○○、丙○○、丁○○、戊○○
上訴意旨略稱：(一)、原審法院囑託國立台灣海洋大學（下稱海洋
大學）就系爭漁獲是否為上訴人等自行捕獲乙節鑑定，然該校函
覆原審表示「無法提供鑑定人之資料」，以致對於實施該鑑定之
教授之學經歷資料，均付之闕如，無法判斷實施鑑定之人是否具
備良好專業資格，也無法傳訊到庭說明，顯然侵害上訴人等之詰
問權。(二)、海洋大學之鑑定意見，認為漁獲是否自行捕獲，應以
漁獲組成比合理性為依據判斷，然對於系爭漁獲種類是屬南中國
海常見魚種？何種非屬常見魚種？在該海域作業捕獲魚種組成比
率該如何方屬正常？正常噸位數漁船每天應捕獲合理之漁獲噸數
如何？未附上相關資料佐證，率然推論扣案漁獲組合，及漁獲捕
獲量不合常理，欠缺鑑定書面報告之法定要件，應無證據能力。
原判決採為證據資料，有悖證據法則。(三)、海洋大學於上訴人等
所涉另案（原審法院九十八年度上訴字第一一０六號）出具之鑑
定意見書，與本件鑑定意見內容大致相符。何以上開兩者作業天
數、捕獲漁獲種類及總噸數均有不同，卻得出相同之鑑定結論，
益徵該校就本案實際未實施鑑定，僅以相同檔案函覆原審。原審
以本件與該案兩次捕獲漁獲作業地點相似，即認海洋大學所為之
兩件鑑定結論相同與事理無違，有悖證據法則。(四)、原判決依據
行政院農業委員會漁業署（下稱漁業署）之鑑定意見，認定「吉
穩號」漁船作業設備不全，無法進行漁業作業。惟上訴人等已於
書狀內具體爭執上開鑑定意見之證據能力。原判決對上訴人等之
上開主張未予說明，即採認漁業署之鑑定意見，有判決理由不備
及牴觸證據法則之違誤。(五)、上訴人等人駕駛「吉穩號」出海後
，即至大陸地區銅山港附近僱請大陸漁工，即沿大陸地區向南進
行漁撈作業，至香港補給淡水及食物，再沿北航行至銅山港附近
，與漁業署函所附之航程紀錄圖相符，原判決卻認定不同，有與
卷證資料不符之違誤。(六)、原判決理由認定漁獲加工處理後，必
留下剩餘物、雜魚、砂石等物品乙節，顯然欠缺依據，係出於臆
測。再者，漁船於大海作業，如何出現砂石，殊難想像？原判決
牴觸經驗法則、論理法則。(七)、證人黃明豐本身應無在海上捕魚
之經驗，且其當天未參加抽驗系爭漁獲之安檢作業，並無證人之
資格，其證詞乃臆測之詞，原審採為判決基礎，牴觸證據法則。
(八)、漁業署函所附吉穩號之出海作業航跡資料，並未附上拖曳船
正常作業之航跡圖，原判決未說明如何由該航跡圖判斷吉穩號無
來回作業拖曳之事實，以臆測之詞為判斷依據，自屬違法。(九)、
本件與原審另案即九十八年度上訴字第一一０六號走私案之被告
完全相同，捕魚作業之地點相近，且另案發生時間起於民國九十
六年十一月七日至同年十二月九日，而本案發生時間為九十六年
十二月二十九日至九十七年一月二十日，時間緊密。上訴人等僅
是漁民出於單一意思反覆來回至相同海域走私漁獲，侵害同一法
益，乃接續犯。原審就上訴人等所為未論以一罪，而分別諭知有
罪判決，認事用法具有重大違誤等語。
惟查：證據之取捨、事實之認定，乃事實審法院職權行使之範圍
，事實審法院經調查證據之結果，本於確信，依自由心證之取捨
證據，苟其取捨，與經驗法則或論理法則無違，即不得任意指為
違法，而據為適法之第三審上訴理由。本件原判決認定上訴人等
有原判決事實欄所載之走私犯行，因而撤銷第一審之不當科刑判
決，改判仍分別論處上訴人等共同犯走私罪罪刑（甲○○處有期
徒刑三月，乙○○、丙○○、丁○○、戊○○各處有期徒刑二月
，並另為相關之沒收宣告）。係以：上訴人等坦承以吉穩號漁船
，載運如原判決附表所示重量合計二十四萬四千五百五十六公斤
之紅新娘等漁獲遭查獲之事實，證人即行政院海巡署南部地區巡
防局第五海岸巡防總隊中和安檢所人員黃明豐之證言，吉穩號漁
船（含船員）進出港檢查表、高雄市一百噸以上漁船進出港申請
書、漁船（貨）具領保管切結書、扣押物品目錄表、行政院農業
委員會水產試驗所函、現場照片、漁業署函及所附吉穩號之航程
紀錄圖、諮詢案補充說明、海洋大學之鑑定意見等證據資料，為
綜合之判斷。並以上訴人等否認走私犯行，辯稱扣案之上開漁獲
係渠等僱用大陸漁工自行捕獲云云，甲○○另辯稱渠等於作業期
間曾在甲板清洗漁獲云云，如何不足採信，而予以指駁。復說明
本件查獲之上開漁獲，總重量已逾一千公斤，依行政院於九十二
年十月二十三日公告之「管制物品項目及數額」丙項第五款規定
，自屬管制進口物品。已詳細敘述其所憑之證據及認定之理由，
所為論斷，俱有卷存證據資料可資覆按，並無採證或認定事實違
背經驗法則或論理法則，或其他違背法令之情形。另查：(一)、法
院或檢察官依刑事訴訟法第二百零八條規定囑託醫院、學校或其
他相當之機關、團體為鑑定時，祇須其以言詞或書面提出之鑑定
報告，符合刑事訴訟法第二百零六條第一項、第二百零八條所規
定之形式要件，即具有證據能力，此即屬於刑事訴訟法第一百五
十九條第一項所稱「法律有規定」之特別情形。而受託從事鑑定
之機關、團體提出之鑑定報告，其證明力如何，則由法院本於確
信自由判斷，如其所為判斷，並不違背經驗法則及論理法則，即
不得指為違法。又法院或檢察官於囑託機關或團體為鑑定時，為
探求真實及究明鑑定經過，固得依同法第二百零八條第一項後段
規定，命實際實施鑑定之人到場，就鑑定之相關事項，以言詞報
告或說明，惟有無命實際實施鑑定之人到場，以言詞報告或說明
之必要，事實審法院自有依具體個案情節斟酌決定之權。另依同
法第二百零八條第二項規定，於前項由實施鑑定之人為言詞報告
或說明之情形，當事人、辯護人始得準用同法第一百六十六條至
第一百六十七條之七等規定，對實施鑑定之人詰問，惟若法院認
鑑定機關、團體所提之書面鑑定報告，內容完備而明確，別無傳
喚實施鑑定之人為言詞報告或說明之必要時，當事人、辯護人即
使因而無法對之行詰問，亦無侵害其詰問權可言。海洋大學受原
審囑託所提出之書面鑑定報告，形式上符合刑事訴訟法第二百零
六條第一項、第二百零八條所定之要件，自有證據能力。而該鑑
定報告已敘明：扣案漁獲之組成，不符合在南中國海拖網作業之
魚種組成型態；且依其作業地區之漁業資源及作業期間，本件之
漁獲量依目前漁業資源水準，相當不合常理等旨。原審就該鑑定
報告，參酌其餘案內所有直接證據、間接證據為綜合判斷，認定
上訴人等有走私犯行，此項認定，核與經驗法則及論理法則無違
，自不容率指為違法。至原審未再命海洋大學實際實施鑑定之人
到場，使上訴人等對之詰問，揆諸前揭說明，亦難認為違法。(二)
、卷附漁業署九十八年五月二十六日漁二字第０九八一二０七二
四三號函所附之「吉穩號漁船（CT6-0819）諮詢案補充說明」，
係漁業署就第一審法院查詢扣案之漁獲是否可能為吉穩號自行捕
獲之待證事實，本於漁業主管機關之地位，就其職務上具備特別
知識經驗之事項所為之判定，性質上屬於該機關受第一審法院囑
託所為之書面鑑定報告，該書面報告又已完整記載鑑定之經過及
其結果，符合刑事訴訟法第二百零六條第一項、第二百零八條所
規定之形式要件，揆諸上揭說明，自亦有證據能力。原判決於理
由壹、一內認為上開漁業署函，依刑事訴訟法第一百五十九條之
五規定得為證據云云，立論縱有未洽，然與全案情節及判決結果
仍無影響，不得據為適法之第三審上訴理由。(三)、供述證據，依
其內容性質之不同，可分為體驗供述與意見供述。前者，係指就
個人感官知覺作用直接體驗之客觀事實而為陳述，屬於「人證」
之證據方法，因證人就其親身體驗事實所為之陳述具有不可替代
性，依法自有證據能力。後者，則係指就某種事項陳述其個人主
觀上所為之判斷意見（即「意見證據」），因非以個人經歷體驗
之事實為基礎，為避免流於個人主觀偏見與錯誤臆測之危險，自
無證據能力。是刑事訴訟法第一百六十條規定：「證人之個人意
見或推測之詞，除以實際經驗為基礎者外，不得作為證據。」惟
若證人以其直接體驗之事實為基礎，所為之意見或推測，而具備
客觀性、不可替代性者，因並非單純之意見或推測，自可容許為
判斷依據。卷查證人黃明豐曾親自參與吉穩號漁船入港時之檢查
監卸勤務，卷附之現場照片係其所拍攝，其亦有抽檢漁獲等情，
業據其證述綦詳，有第一審九十八年六月二日審判筆錄可稽。則
原判決於理由貳、二、(五)內所引用黃明豐關於「扣案漁獲中未發
現其他雜魚」部分之陳述（黃明豐所為之上開陳述見第一審九十
七年度訴字第一三四八號卷第九十四頁，原判決誤載為「本院卷
第八十五頁」），自係基於執行檢查監卸勤務時親身感知見聞之
事實，與單純之個人意見或臆測之詞迥異，原判決因而採為判斷
依據，與證據法則無違。(四)、刑法上之接續犯，係指行為人之數
行為，於同時同地或密切接近之時地實行，侵害同一之法益，各
行為之獨立性極為薄弱，依一般社會健全觀念，在時間差距上，
難以強行分開，在刑法評價上，以視為數個舉動之接續施行，合
為包括之一行為予以評價，較為合理，因而論以包括之一罪。如
行為人先後數行為，在客觀上係逐次實行，侵害數個同性質之法
益，其每一前行為與次行為，依一般社會健全觀念，在時間差距
上，可以分開，在刑法評價上，各具獨立性，每次行為皆可獨立
成罪，自應按照其行為之次數，一罪一罰。本件原判決認定上訴
人等所犯上開走私罪之犯罪時間，為九十六年十二月十八日下午
四時出高雄港後，至九十七年一月二十日晚間七時許進港前之間
，而原審法院九十八年度上訴字第一一０六號走私案認定上訴人
等之犯罪時間，則係九十六年十一月七日下午四時三十分出高雄
港後，至同年十二月九日上午十時五十分進港前之間，兩者在時
間差距上可以分開，在刑法評價上，各具獨立性，每次行為皆可
獨立成罪，自非接續犯，而應按照其行為之次數，一罪一罰。原
審就上訴人等之上述兩次不同犯行，分別審理判決，自無不合。
其餘上訴意旨仍就原審所為採證認事之職權行使，以及原判決已
論列說明之事項，任憑己見漫詞指摘，重為事實上之爭執，核與
法律規定得為第三審上訴理由之違法情形，不相適合。其等之上
訴違背法律上之程式，應予駁回。
據上論結，應依刑事訴訟法第三百九十五條前段，判決如主文。
中    華    民    國  九十九  年    三    月  三十一  日
                      最高法院刑事第五庭
                          審判長法官  陳  正  庸
                                法官  林  秀  夫
                                法官  宋      祺
                                法官  陳  祐  治
                                法官  林  瑞  斌
本件正本證明與原本無異
                                      書  記  官
中    華    民    國  九十九  年    四    月    七    日
                                                       s

司法院資訊處製作；財團法人民間司法改革基金會備份。
